臺灣臺北地方法院民事判決　　　　　　 95年度訴字第12495號
原　　　告　甲○○○○
法定代理人　丙○○
訴訟代理人　康文毅律師
　　　　　　王展星律師
被　　　告　乙　○
訴訟代理人　蔡惠琇律師
上列當事人間請求侵權行為損害賠償事件，本院於民國96年5 月
1 日言詞辯論終結，判決如下：
    主  文
原告之訴及假執行之聲請均駁回。
訴訟費用由原告負擔。
    事實及理由
一原告起訴主張：
  (一)被告在民國95年9月13 日TVBS電視台「2100全民開講」節目
    中，藉評論由台灣社等本土社團主辦之「916 『我們在向陽
    的地方』凱達格蘭大道集會活動」（下稱916 集會活動）等
    時事，在未提出任何具有可信度之資料下，陳稱：「……你
    動員的都是用遊覽車從下港（指中南台灣）載起來，走路工
    發下去、一個人發五百……」、「他們沒有走路工哪會來？
    你至少也要一個便當、一個杯水、至少發走路工，一定是這
    樣的，不然這些人太閒嗎？你民進黨中央敢不敢出來說沒有
    、你沒有發走路工？……」云云等不實言論，而使他人誤以
    為該集會活動係利用金錢利誘之方式所舉辦，顯有污名化該
    集會活動之惡意，以求妨害原告之名譽之故意；且該等不實
    言論，足使原告之社會評價受到貶損，顯已嚴重侵害原告之
    名譽權，爰依民法第184條第1項、第195條第1項規定，請求
    被告賠償新臺幣（下同）1,000,000 元之慰撫金，用以彰顯
    原告端正視聽及維護政黨名譽權之決心。又原告現為我國執
    政黨，被告於TVBS電視台公開播送之前述節目中，以未經當
    場具證之不實言詞污名化原告，業經電視媒介播送全國各地
    ，故原告請求被告應在四大報刊登如附件所示道歉聲明，以
    作為回復原告名譽之適當方法。
  (二)聲明為：
    1.被告應給付原告1,000,000 元，及自起訴狀繕本送達翌日
      起至清償日止，按年息5%計算之利息。
    2.被告應將附件所示之道歉聲明，以14號以上之字體及半版
      廣告之篇幅，悉數刊登於自由時報、蘋果日報、聯合報及
      中國時報之全國版頭版一日。
    3.第1 項請求如受有利判決，願以現金或等值之有價證券供
      擔保，請准宣告假執行。
二被告則抗辯：
  (一)施明德於95年9 月13日下午在凱達格蘭大道舉行記者會陳述
    ：「……民進黨16日的集會是走路工、坐遊覽車動員來的…
    …」，伊於95年9 月13日在「2100全民開講」節目中，針對
    施明德所言提出評論，另針對傳聞民進黨動員、發便當等行
    為提出質疑，所言並非虛構捏造，且該等言論內容顯與公共
    利益有關，為可受公評的公共議題，故伊之言論依刑法第
    311條第3款規定得阻卻違法，且伊亦無故意、過失侵害原告
    名譽權之意。
  (二)據查916 集會活動申請者乃台北市議員顏聖冠，雖以台灣社
    為主辦單位，惟原告不但具有主導權，且企劃活動、拍攝電
    視宣傳，具有實質主辦者地位。而原告確實發出動員令，於
    該日集會活動前要求：「縣市長20輛車、縣市黨部5輛車、
    立委每人5輛、縣議員2輛，每輛遊覽車補助車資、午餐、晚
    餐18,500元」，足證被告陳稱原告針對該次活動發出動員令
    一節，實與事實相符。
  (三)本件無涉個人言論自由與個人名譽權保障衝突問題，純屬被
    告就國家及其政黨行為所為監督評議，原告之名譽未因此受
    損；縱認原告之名譽受到損害，亦非被告造成。
  (四)聲明為：
    1.原告之訴及假執行之聲請均駁回。
    2.如受不利判決，願供擔保請准宣告免予假執行。
三兩造不爭執之事實：
  (一)臺灣社於95年9月16日在凱達格蘭大道廣場舉辦916集會活動
    ，原告對此下達動員令，要求各地黨部動員黨員參與該活動
    。
  (二)原告於95年9 月13日參加「2100全民開講」節目，與其他來
    賓針對916 集會活動相關議題，與主持人進行對談。
四得心證之理由：
  (一)按因故意或過失，不法侵害他人之權利者，負損害賠償責任
    ，為民法第184條第1項前段所明定。而名譽係體現人性尊嚴
    及價值之重要人格法益，為受民、刑事法律保護之權利（民
    法第195條第1項、刑法第309 條、第310條、第311條參照）
    ，是以當行為人因故意或過失，不法侵害他人之名譽權，自
    應依前揭規定負損害賠償之責。原告主張被告在「2100全民
    開講」節目不實陳稱其以一人500 元之對價，利誘民眾參與
    916 集會活動，對其名譽造成侵害，應負損害賠償之責；被
    告則否認原告之名譽因伊在前開節目中之言論而受損，及有
    不法侵害原告名譽之故意等情，並辯稱：伊當日所言係對可
    受公評之事為適當評論，可阻卻違法等語。是以本件應審究
    者為：原告之名譽是否因被告當日之言論而受損害？如
    原告之名譽因此受侵害，被告所為言論，是否具違法性？
    被告是否有侵害原告名譽之故意？以下分別析論之。
  (二)原告之名譽未因被告於95年9 月13日在「2100全民開講」節
    目中之言論而受損：
    1.按侵權行為法上所稱侵害他人之「名譽」，係指對他人就
      其品行、德行、名聲、信用等的社會評價，名譽有無受損
      害，應以社會上對個人評價是否貶損作為判斷之依據，苟
      其行為足以使他人在社會上之評價受到貶損，不論其為故
      意或過失，均可構成侵權行為（最高法院90年台上字第
      646號判例參照）。
    2.查95年9 月間在總統府前凱達格蘭大道廣場，有多場主題
      為反貪腐倒扁之大型活動集會，訴外人臺灣社為表達不同
      理念，申請於同年月16日在該廣場舉辦系爭916 集會活動
      ，反貪腐行動總指揮施明德於同年月13日下午公開表示，
      參與反貪腐倒扁者，是自動自發前來，而參與916 集會活
      動者是走路工、坐遊覽車動員來的，這些人有人的形體，
      沒有人的靈魂，成為操弄之道具、工具等語，有相關新聞
      報導在卷可稽。TVBS電視台製播之「2100全民開講」節目
      ，乃在同日晚間邀請包括被告在內之多位來賓，針對 916
      集會活動等相關政治課題進行討論，在該節目第二段，節
      目主持人針對施明德前開發言，詢問被告之意見，被告表
      示：「我覺得施明德這一段講的太好了，為什麼說是沒有
      靈魂的道具？陳水扁為了保自己的政權，為了平息心中的
      恐懼，為了要去反制在廣場上面的人潮，他現在大幅度的
      動員，耗資幾億丟下去動員，你動員的都是用遊覽車從下
      港（指中南台灣）載起來，走路工發下去、一個人發 500
      」等語，主持人隨即詢問：「你如何知道有走路工？」，
      被告則稱：「他們沒有走路工哪會來？你至少也一個便當
      、一個杯水、至少發走路工，一定是這樣的，不然這些人
      太閒嗎？你民進黨中央敢不敢出來說沒有、你沒有發走路
      工？你遊覽車去載、便當發下去、紀念品送下去，叫那些
      人動員來這邊，許多人來也不知道要來做什麼？然後再跟
      人家說，都是台北的人在反阿扁，下港ㄟ人都挺阿扁，騙
      肖ㄟ嘛！你不要用遊覽車、不要發走路工，你看看有沒有
      人要來嗎？這個就是沒有靈魂的道具嘛！就是這樣的意思
      嘛！所以我跟你嗆聲嘛！你阿有膽，就不要用遊覽車去載
      、不要發走路工、便當也不要發，讓他們自己來，看看有
      多少人」等語，此有原告所提出之節目內容譯文附卷足憑
      。由上開內容可知，被告雖於當日節目中有提及原告對於
      916 集會可能有發走路工、發動員令等行為，惟伊此等說
      法，並非本於伊個人感官之知覺所做之事實陳述，而係對
      於施明德所指參與916 集會活動者為沒有靈魂之道具一節
      ，所做之闡釋，並針對原告動員群眾參與916 集會活動一
      事，表達自己之看法，伊所言顯係意見之表達，而非事實
      之陳述，應先辨明。
    3.再者，由被告上開言論，可知伊係對於施明德前述發言表
      達贊同之意見，另表達對原告動員群眾參與916 集會活動
      之非議。就伊贊同施明德之發言部分，並未致原告之社會
      評價受貶損，應無疑義；而伊所言「……陳水扁為了保自
      己的政權，為了平息心中的恐懼，為了要去反制在廣場上
      面的人潮，他現在大幅度的動員，耗資幾億丟下去動員，
      你動員的都是用遊覽車從下港（指中南台灣）載起來，走
      路工發下去、一個人發500 」等語，雖提及所謂走路工即
      為一人500 元為對價，然由伊另稱：「他們沒有走路工哪
      會來？你至少也一個便當、一個杯水、至少發走路工，一
      定是這樣的，不然這些人太閒嗎……」等語，可知伊係表
      達：原告為反制在凱達格蘭大道上之反貪腐倒扁集會，乃
      以派遊覽車、發便當、發杯水或發走路工等方式為誘因，
      動員群眾參與916 集會活動，伊並進而表示：如原告未針
      對該集會活動發出動員令，而係聽任民眾自發參與，參加
      者一定不如預期之意。核被告所言，顯係將由民眾自發性
      參與之反貪腐倒扁集會，與經大幅度動員之916 集會活動
      相比，並進而表達如未經動員，參與916 集會活動者一定
      不多等意見，伊於上開言詞中，並未以肯定之語氣表明原
      告為動員群眾，的確每人發放500 元之走路工。原告主張
      ：被告當日在節目中不實陳述其以一人500 元為對價動員
      群眾云云，顯未綜合被告當日全部言論內容為判斷，即摭
      取片段曲解被告之意，所言尚非可採。
    4.又依吾人日常生活經驗，凡由政黨主導之大型政治集會，
      除由政治立場相近者主動、自發性之參與外，主導之政黨
      亦輒以有組織之行為，諸如由地方黨部號召各地黨員、安
      排交通運輸工具、及發放便當、飲水等舉措，以動員黨員
      參加，此核為民主社會政黨政治運作下之常態。被告當日
      於「2100全民開講」節目中陳稱：原告為支持916 集會活
      動，乃大幅度動員黨員參與等語，實與前述政黨政治運作
      常情無違；況原告亦自承：916 集會活動雖由臺灣社主辦
      ，但其曾為此下達動員令，請各地黨部動員黨員前去參加
      等語（本院96年5月1日言詞辯論筆錄參照），益徵被告前
      開意見之表達，並未悖於事理。而原告為我國目前執政政
      黨，其為襄助與其政治理念相近之916 集會活動，乃動員
      群眾參與，此核屬正常之政治活動，縱被告於「2100全民
      開講」節目中對原告動員之舉，表達不以為然之意，然原
      告之社會評價亦不致因此而受貶抑，故而本院認原告主張
      ：被告前開言論致其名譽受損云云，並非有理。
  (三)被告之前述言論不具違法性：
    按侵權行為之成立，須侵害他人權利之行為具不法性，依通
    說所採之結果不法說，凡侵害他人權利者，可即先認定其不
    法，惟加害人得證明有違法阻卻事由而不負侵權責任。於本
    件中，被告之言論並未造成原告名譽受損，如前述，被告既
    未侵害原告之名譽權，渠等撰寫系爭報導之行為，即難認有
    不法性。故而被告辯稱：縱認原告名譽因伊之言論而受損，
    伊乃針對可受公評一事為適當評論，得阻卻違法一節，即無
    庸論斷。
  (四)被告為前開言論，無侵害原告名譽之故意：
    原告指稱被告故意侵害其名譽，無非以被告並無任何事證可
    佐，即公開在「2100全民開講」節目中，陳稱其以一人 500
    元為對價之利誘方式，動員群眾參與916 集會活動為據，然
    被告當日在該節目所為言論，僅為意見表達，並非事實陳述
    ，伊並未以肯定語句，陳述原告有以利誘方式動員群眾參與
    916集會活動之舉，而係表達伊對原告動員群眾參與916集會
    活動一事之意見，如前述，被告當日發言之重點，既非如原
    告所言係在指稱原告之動員，乃以利誘方式為之，則被告辯
    稱伊並無侵害原告名譽之故意等語，應可信實。
  (五)綜合上述，被告於95年9 月13日在TVBS電視台製播之「2100
    全民開講」節目中所為言論，並未致原告名譽受損，伊亦無
    侵害原告名譽之故意，自無須對原告負侵權行為損害賠償之
    責。況原告為法人，縱名譽受侵害，亦無精神上痛苦可言，
    無依民法第195條第1項規定請求慰撫金之餘地（最高法院62
    年台上字第2806號判例參照），準此，原告請求被告賠償慰
    撫金1,000,000 元，及自起訴狀繕本送達翌日起至清償日止
    ，按年息百分之5 計算之利息；另請求被告將如附件所示道
    歉聲明，以14號以上字體及半版廣告之篇幅，刊登於中國時
    報、聯合報、自由時報、蘋果日報之全國版頭版各一日，均
    無理由，不應准許。原告之訴既經駁回，其假執行之聲請即
    失所附麗，應併予駁回之。
  (六)本件事證已明，兩造其餘主張及舉證，核與判決結果無影響
    ，於茲不贅。
六訴訟費用負擔之依據：民事訴訟法第78條。
中　　華　　民　　國　　96　　年　　5　　月　 　15　　日
                  民事第六庭    法　官　陳婷玉
以上正本係照原本作成
如對本判決上訴，須於判決送達後20日內向本院提出上訴狀
中　　華　　民　　國　　96　　年　　5　　月　   15　　日
                          　　　書記官　詹雪娥
